【裁判字號】    90,訴,250
【裁判日期】    901115
【裁判案由】    盜匪
【裁判全文】
臺灣花蓮地方法院刑事判決                            九十年度訴字第二五號
    公  訴  人  臺灣花蓮地方法院檢察署檢察官
    被      告  乙○○
    選任辯護人  曾泰源律師
右列被告因違反懲治盜匪條例案件，經檢察官提起公訴（九十年度偵字第二一七一號
），本院判決如左：
      主  文
乙○○意圖為自己不法所有，以強暴致使不能抗拒而取他人之物，處有期徒刑年捌
月，褫奪公權貳年。
扣案之尖刀壹支，沒收之。
      事  實
一、乙○○因缺錢花用，竟意圖為自己不法之所有，於民國九十年七月二十六日下午
    二時許，先撥打新航線房屋仲介公司職員甲○○張貼在電線桿上之行動電話號碼
    0000000000號，佯稱欲承租房屋，俟甲○○帶同乙○○至花蓮市○○
    ○路五二號明陽大樓三樓之九室空屋內查看屋況時，乙○○即藉詞冷氣機故障，
    趁甲○○轉身檢視冷氣機之際，以左手摀住甲○○之嘴，因甲○○奮力抵抗，乙
    ○○旋自右褲袋內取出預藏之尖刀一支，刺傷甲○○左肩部（傷害部分未據告訴
    ），甲○○因而大量流血，復呼救無援，陷於不能抗拒之狀態，為求保命，因而
    取出皮包內之新台幣（下同）一萬九千元交予乙○○，乙○○方才離去，並將前
    揭尖刀一支（刀身、刀柄、刀柄銜接環均已分離）遺留於現場。嗣於同日晚間六
    時二十分許，在花蓮縣新城火車站前為警逮捕，且當場自乙○○身上起出花用剩
    餘贓款一萬八千四百十六元。
二、案經花蓮縣警察局花蓮分局報請臺灣花蓮地方法院檢察署檢察官偵查起訴。
      理  由
一、訊據被告乙○○固坦承以佯稱租屋為由，趁被害人甲○○帶其查看屋況之機會，
    於右揭時、地持預藏尖刀剌傷被害人頸部，並取走甲○○所交付之現金一萬九千
    元之事實不諱，惟矢口否認有何違反懲治盜匪條例犯行，辯稱：伊當時僅係想要
    被害人的錢，雖在扭打過程傷害到被害人，但被害人猶能反抗，應尚未達不能抗
    拒程度云云。惟查，右揭事實，業據被害人甲○○指證歷歷，所述遭搶過程，與
    被告供承情節大致相符，而強盜罪構成要件所稱「至使不能抗拒」，現實例採客
    觀說，認為祇須行為人行為之性質及當時存在之具體情狀，可資抑制被害人之抗
    拒者，即克相當，至被害人實際上有未抗拒，則非所問。（請參閱民國七十八年
    十一月二十四日司法院（七八）廳刑一字第一六九二號函，刑事法律問題研究彙
    編第六輯二百二十七頁）本件被告自承其摀住被害人嘴巴時，被害人奮力掙脫，
    其乃撲上前，壓住被害人，並持預藏尖刀剌傷被害人左肩部，被害人因而大量流
    血，且出言央求：「你如果要錢我可以給你，但不要殺我。」等語，其始停止與
    被害人扭打，並將水果刀放開（參見警卷被告乙○○筆錄），參酌被害人於本院
    審理時所稱：「我被刺後，心裡很害怕，且怕他繼續刺我，便問他要錢還是要命
    ，被告稱要錢。」、「因為我害怕被告繼續攻擊我，被告刺我脖子是我將錢交給
    他的主要原因。」、「（如果被告繼續攻擊你，你仍否抵抗？）沒有辦法，因為
    我已經沒有力氣。」等語及證人廖淑芬於警訊時所證稱：伊於案發後趕到現場，
    看見被害人坐在前述空屋三樓樓梯口待援等語，並綜合卷附血跡斑斑案發現場及
    沾血衣物之照片相互參照以觀，可知被害人之所以詢問被告行兇目的並交付財物
    ，實係因其左肩部近頸部之要害遭被告剌傷，大量流血，無力再行抵抗，為求保
    命而不得不為之自救行為。再者，案發現場係一無人居住之待租空屋，被害人於
    案發當時雖極力呼救，但無人馳援，此據被害人陳述綦詳，亦為被告所不否認，
    以被害人所交付之現金共計一萬九千元，金額不菲，苟非因被害人乃係一介纖弱
    女子，面對年青力壯之被告，原已處於相對劣勢，復遭被告利刃相向，受傷嚴重
    ，且隻身陷於孤立無援之困境，已乏力再與被告相抗衡，實無必要將身上現金悉
    數交予被告，準此，被害人於交付財物時點，其客觀上顯已處於不能抗拒狀態，
    至為明灼，被告所辯，無非事後卸責之詞，委無足採。此外，並有贓證物品認領
    保管收據暨案發現場照片等附卷及被告所有供犯罪所用之尖刀一支扣案可資佐證
    ，本件事證明確，被告犯行洵堪認定。
二、按動員戡亂時期懲治盜匪條例（後經修正為懲治盜匪條例）雖係於三十三年四月
    八日公布施行，惟因立法院於四十六年五月十六日召開第十九會期第五次全體委
    員會議討論時，各委員僉認原動員戡亂時期懲治盜匪條例第八條自特種刑事案件
    訴訟條例廢止後已成贅文，自應刪除，且第十條定施行期間為一年，原期迅收遏
    止盜風之效，然實際上本條例每年一度以命令延長，已達十餘年，顯已失該條規
    定之本意，莫如一併刪除，俟將來治安情況改善，本條例確無施行之必要時，再
    予廢止，較為得體，爰決議將動員戡亂時期懲治盜匪條例第八條及第十條刪除，
    第九條改為第八條，第十一條改為第九條，並於同年六月五日經總統公布同日施
    行在案，則懲治盜匪條例自四十六年六月五日生效時起，既已刪除原有施行期間
    一年之規定，復未經立法院依法廢止該法之適用，自無所謂失效，甚或無效之問
    題存在，至為灼然。再者，最高法院於八十八年台上第三０九八號乙案中亦認「
    按懲治盜匪條例於四十六年六月五日修正公布，刪除第八條（應為第十條之誤載
    ）施行期間一年及第十條（應為第八條之誤載）依特種刑事案件訴訟條例審理之
    規定，其原第九條改為第八條，第十一條改為第九條。條正前本條例全部內容，
    曾經立法院民刑商法委員會審查，認尚有繼續沿用之必要，始改採為新法之全部
    條文，並重新調整條次，形式上雖是『修正』，實質上係明白確認本條例已從臨
    時性舊法改制為常態性之刑事特別法，等同於制定新法。因此，本條例重新立法
    之合法性，應不因修正前曾施行期滿始以命令展期而有影響，附此敘明」等語，
    亦同本院上述認定之結果，是懲治盜匪條例仍屬有效之法律，合先敘明。本件被
    害人於交付財物當時，已陷於不能抗拒狀態，業如前述，故核被告所為，係犯懲
    治盜匪條例第五條第一項第一款之強盜罪。查被告前無任何犯罪記錄，有台灣高
    等法院被告全國前案記錄表一紙在卷可考，且甫滿二十三歲，年輕識淺，思慮不
    周，強取之金額非鉅，於案發現場並曾向被害人下跪請求原諒，犯後亦深表悔悟
    ，本案係情輕法重，如量處法定最輕本刑，尚嫌過重，被告所為情狀堪可憫恕，
    爰依刑法第五十九條之規定，減輕其法定刑。爰審酌被告年富力壯，卻不思以正
    途賺取報酬，竟為盜匪行為，對社會治安構成重大之威脅，造成人心對治安敗壞
    之恐懼，其素行、犯案之次數，案發後已與被害人達成和解，賠償被害人損害，
    並獲被害人寬宥及被告犯罪後之態度等一切情狀，量處如主文所示之刑。又被告
    本件所犯係盜匪罪，依其性質認有褫奪公權之必要，爰並諭知褫奪公權二年。
三、扣案尖刀一枝，為被告所有，且係供其犯罪所用之物，業據其供明在卷，爰依刑
    法第三十八條第一項第二款之規定，宣告沒收。第查被告所搶得之現金一萬九千
    元，除被告購買赴台北火車票、飲料、香煙及支付機車加油費用，業已花用之五
    百八十四元，無庸為發還被害人之諭知外，餘款一萬八千四百十六元亦均發還被
    害人，有贓物領據一紙附卷可稽，爰不另為發還之諭知。
據上論斷，應依刑事訴訟法第二百九十九條第一項前段，懲治盜匪條例第五條第一項
第一款、第八條，刑法第五十九條、第三十七條第二項、第三十八條第一項第二款，
判決如主文。
本案經檢察官李子春到庭執行職務。
中      華      民      國    九十      年     十一     月     十五     日
                                    台灣花蓮地方法院刑事庭
                                        法  官  陳  世  博
右正本證明與原本無異。
如不服本判決，應於判決送達後十日內向本院提出上訴狀( 應附繕本 )，上訴於
臺灣高等法院花蓮分院。
                                        書記官  連  玫  馨
中      華      民      國    九十      年              月              日


司法院資訊處製作；財團法人民間司法改革基金會備份。
